臺灣臺北地方法院民事判決　　　　　　　　93年度國字第27號
　　原　　　告　乙○○○
　　　　　　　　己○○
　　　　　　　　庚○○
　　　　　　　　辛○○
　　　　　　　　壬○○
　　共　　　同
　　訴訟代理人　甲○○
　　被　　　告　交通部民用航空局
　　法定代理人　丙○○
　　訴訟代理人　沈炎平律師
　　複　代理人　戊○○
上開當事人間請求國家賠償事件，本院於中華民國94年4 月12日
言詞辯論終結，判決如下：
    主      文
原告之訴及假執行之聲請均駁回。
訴訟費用由原告負擔。
    事實及理由
甲、程序方面：
    按依國家賠償法請求損害賠償時，應先以書面向賠償義務機
    關請求之，賠償義務機關對於前項請求，應即與請求權人協
    議；賠償義務機關拒絕賠償，或自提出請求之日起逾30日不
    開始協議，或自開始協議之日起逾60日協議不成立時，請求
    權人得提起損害賠償之訴，國家賠償法第10條第1 項、第2
    項前段及第11條第1 項分別定有明文。經查，本件原告對於
    被告所提國家賠償之請求，業據原告具狀向被告請求而為被
    告以93年度企法賠字第1 號拒絕賠償理由書拒絕賠償，有相
    關拒絕賠償理由書在卷可參，是原告對被告向本院提起本件
    國家賠償之訴，其程序自核與前開國家賠償法之規定，並無
    不合，合先敘明。
乙、實體方面：
一、原告起訴主張：訴外人賴張額為原告乙○○○、己○○、庚○○、辛○○、壬○○之母親，賴張額於民國91年7 月30日
    下午2 時至3 時間，在被告所管理之金門航空站，擬自金門
    搭機返回臺北，惟因金門航空站不當在機場擺放大型活動式
    箱型冷氣機，並疏於管理、所設置之上下樓梯通道過於狹窄
    不符規定，且機場候機室地板過滑，以致賴張額失足滑倒，
    頭部撞擊上開冷氣機底座，因而顱內出血死亡。而金門航空
    站為眾多旅客出入機場必須使用之公共場所，被告對於公有
    公共設施之設置及維護均負有監督管理責任，本件被告管理
    機關顯有設置管理不當之疏忽，為此依據國家賠償法第3 條
    第1 項、第5 條、民法第192 條及第194 條規定請求被告賠
    償原告每人各新臺幣（下同）50萬元之精神慰撫金及給付原
    告乙○○○為賴張額支出之喪葬費用等情。並聲明：(一)被告
    應給付原告乙○○○75萬8825元，及自起訴狀繕本送達翌日
    起至清償日止按週年利率5 ％計算之利息。(二)被告應給付原
    告己○○50萬元，及自起訴狀繕本送達翌日起至清償日止按
    週年利率5 ％計算之利息。(三)被告應給付原告庚○○50萬元
    ，及自起訴狀繕本送達翌日起至清償日止按週年利率5 ％計
    算之利息。(四)被告應給付原告辛○○50萬元，及自起訴狀繕
    本送達翌日起至清償日止按週年利率5 ％計算之利息。(五)被
    告應給付原告壬○○50萬元，及自起訴狀繕本送達翌日起至
    清償日止按週年利率5 ％計算之利息。(六)原告願供擔保請准
    宣告假執行。
二、被告則以：被告所屬金門航空站興建完成後增設之大型空調
    機（下稱系爭空調機）屬獨立運作系統，並非中央系統空氣
    調節工程，依據內政部營建署89年6 月2 日89營署建字第17
    545 號函，無須經主管機關審查並發予執照即可使用，且依
    福建省建築師公會鑑定報告書鑑定結果(二)之記載，系爭樓梯
    寬度依據建築技術規則總則篇第3 條之3 規定，於93年1 月
    1 日前並無違反相關建築法規，而金門航空站於設置系爭空
    調機後，每年均定期委請專業之羅榮源建築師事務所就該航
    空站之硬體設備及建築物公共安全進行檢查簽證及申報，由
    相關報告書可知該航站1 樓與2 樓間之樓梯並無數量不符、
    拆除損壞、封閉阻塞、擅自變更改造、寬度材料不符等記載
    ，且獲當地主管機關之核備，況系爭大型空調機自設置後並
    無往來旅客抱怨放置地點不當，亦無其他旅客因而受傷之情
    形，可知金門航空站設立該大型空調機之位置符合現行建築
    法規，系爭大型空調機之設置及管理並無過失或不當，且設
    置後每年均按時報請主管機關查驗合格，在平常之狀況下並
    不當然發生旅客跌倒後碰撞系爭空調機基座而死亡之結果，
    賴張額之死亡係偶然意外，與系爭空調機設置管理是否欠缺
    並無相當因果關係。另當日陪同賴張額前往金門旅遊之原告
    乙○○○於陪同賴張額前往國軍金門醫院急診就醫時，原告
    乙○○○曾向急診人員表示賴張額係摔倒撞到牆，而本件事
    發之後，賴張額倒地之處亦未靠近系爭空調機，且系爭空調
    機之外觀、底座均無遭外力撞擊之痕跡，況本案除原告乙○○○之陳述外並無任何證據證明賴張額有撞及系爭空調機底
    座，應認賴張額並未撞擊系爭空調機底座等語，資為抗辯。
    並聲明：(一)原告之訴及其假執行之聲請均駁回。(二)如受不利
    判決，願供擔保請准宣告免為假執行。
三、本件賴張額於91年7 月30日下午2 時至3 時間，擬自金門搭
    機返回臺北而前往被告所管理之金門航空站，行經通往候機
    室之樓梯時摔倒喪失意識，送往國軍金門醫院急救，經體檢
    發現賴張額頭後部受有4 公分撕裂傷，經電腦斷層掃瞄發現
    有蜘蛛網膜下腔出血，嗣經轉往三軍總醫院就醫，診斷為頭
    部外傷合併顱內出血、腦血循環衰竭、心肺衰竭，而於91年
    8 月1 日下午1 時54分許死亡，經檢察官相驗結果：賴張額
    後頭部呈血腫、背部左側有約指大之挫傷3 處、左小腿有約
    6 乘以0.5 公分之挫傷、左足踝有約指大之表皮剝脫傷、左
    上臂有約指大之挫傷。系爭空調機係設置於通往金門航空站
    候機室樓梯正前方，為1 向左開放之樓梯平臺，系爭空調機
    下方另墊有黑色底座等情，為兩造所不爭執，並有國軍金門
    醫院出具之診斷證明書（見福建金門地方法院檢察署91 年
    他字第99號卷宗第6 頁）、三軍總醫院出具之診斷證明書（
    見同上卷第5 頁）、國軍金門醫院92年3 月19日所發（92
    ）醫清字第0399號函（見同上卷第64頁）、福建金門地方法
    院檢察署檢察官92年12月31日勘驗筆錄（見同上卷第165 頁
    ）及臺灣士林地方方法院檢察署驗斷書（見臺灣士林地方法
    院91年度相字第504 號卷宗第13頁至第16頁）在卷可稽，自
    堪信為真實。至於原告乙○○○、己○○、庚○○、辛○○
    、壬○○主張被告所管理之金門航空站公共設施設置及管理
    有欠缺而請求被告賠償精神慰撫金及為賴張額支出之殯葬費
    ，為被告所否認，並以前開情詞置辯，則本件應審酌要點厥
    為：(一)賴張額於案發摔倒時，後頭部是否曾撞擊系爭空調機
    黑色底座？(二)被告就前往金門航空站候機室之樓梯通道是否
    有過於狹窄、候機室地板是否有過滑及系爭空調機位置設置
    或管理之欠缺？若金門航空站有前開設置或管理之欠缺，則
    賴張額之死亡結果與前開設置或管理之欠缺有無因果關係？
    經查：
  (一)按當事人主張有利於己之事實者，就其事實有舉證之責任，
    民事訴訟法第277 條前段定有明文。次按國家賠償法第3 條
    所定之國家賠償責任，係採無過失主義，即以該公共設施之
    件，非以管理或設置機關有過失為必要，最高法院亦著有85
    年臺上字第2776號判例要旨可參。本件原告起訴主張賴張額
    因金門航空站候機室樓梯上下通道過於狹窄、機場候機室地
    板過滑、系爭空調機擺設位置不當之設置或管理欠缺而摔倒
    ，後頭部撞擊系爭空調機之黑色底座而發生死亡之結果，為
    被告所否認，則原告自需就賴張額後頭部確有撞擊系爭空調
    機黑色底座、金門航空站有前開所述設置及管理欠缺，且前
    開設置及管理欠缺與賴張額死亡之結果發生有因果關係等有
    利與己之事實負舉證之責，合先指明。
  (二)原告主張賴張額於事發摔倒時後頭部撞擊系爭空調機黑色底
    座一節，固有原告乙○○○到庭陳述，並提出國軍金門醫院
    急診病歷所載賴張額受有頭後枕部深部4 公分撕裂傷（見福
    建金門地方法院檢察署91年度他字第99號卷宗第64頁）為證
    。惟賴張額於摔倒後送往國軍金門醫院之急診病歷現在病史
    欄則記載：「從機場樓梯摔倒，頭撞到牆。」等語，證人即
    案發時擔任國軍金門醫院之內科主治醫師丁○○到庭結證稱
    ：國軍金門醫院急診病歷現在病史「摔倒撞到牆」部分由住
    院醫師癸○○書寫，再由伊確認，依據伊之判斷，該部分記
    載之資訊來源係詢問病人家屬而獲得等語（見本院93年12月
    13 日 調查程序筆錄），而原告乙○○○亦自承：伊與辛○○於案發後陪同賴張額搭乘救護車前往醫院急診，並由伊負
    責回答急診護士之問題等語（見本院93年11月22日準備程序
    筆錄），則原告乙○○○就賴張額摔倒後撞擊部位之前後陳
    述既有扞格，則原告主張賴張額事發之時後頭部直接撞擊系
    爭空調機下方黑色底座致死，是否屬實，即非無疑。且系爭
    空調機高214 公分，寬75公分，距離樓梯120 公分，系爭空
    調機下方黑色底座高約12公分，距離樓梯117 公分，亦有福
    建金門地方法院檢察署檢察官91年12月17日及92年12月31日
    之現場勘驗筆錄可據（見福建金門地方法院檢察署91年度他
    字第99號卷宗第第22頁、第165 頁），系爭空調機下方黑色
    底座僅突出3 公分，復參以原告乙○○○所稱：賴張額係下
    樓梯到剩2 階時始正面跌下去轉1 圈後腦碰到冷氣機下方等
    語（見本院93年11月22日準備程序筆錄及臺灣士林地方法院
    91年度相字第504 號卷宗之91年8 月2 日偵訊筆錄），衡諸
    常情，現場系爭空調機與樓梯距離僅120 公分，一般高度成
    年人自離地2 階之樓梯跌落，因身高之因素，身體及頭部恆
    先撞擊系爭空調機本體，而非系爭空調機下方突出僅3 公分
    之黑色底座，原告乙○○○所稱亦與常情有違，況系爭空調
    機下方黑色底座於案發後並無遭外力撞擊之痕跡，亦為原告
    所不否認，本件實難認賴張額頭後部撕裂傷係因撞擊系爭空
    調機下方黑色底座所致，原告前開主張，要無足採。
  (三)本件金門航空站前往候機室之樓梯淨寬121.8 公分，且系爭
    空調機設置處所距前開樓梯最後1 階左上角為140. 48 公分
    ，此業經福建金門地方法院檢察署檢察官委託福建省建築師
    公會測量並製有會勘紀錄表明確（見福建金門地方法院檢察
    署93年度偵字第105 號卷宗第33頁）可據，而系爭空調機所
    置放之位置係於前開樓梯下之樓梯平臺，性屬單面向左開放
    之樓梯平臺，依據案發時之建築技術規則設計施工編第33條
    之規定，前開樓梯淨寬大於120 公分，且系爭空調機設置在
    該樓梯最後1 階樓梯左上角為中心畫圓半徑120 公分外，即
    與規定相符，亦有福建省金門縣政府於92年5 月1 日所發府
    工管字第0920023096號函（見福建金門地方法院檢察署91年
    度他字第99號卷宗第75之1 頁）及福建省金門縣政府工務局
    約僱人員陳源強於檢察官於92年12月31日前往現場勘驗時證
    述（見同上卷宗第165 頁）明確可按，且觀諸金門航空站自
    88年起至92年間每年定期委請專業之羅榮源建築師事務所就
    該站之硬體設備及建築物公共安全進行檢查、簽證及申報，
    並獲主管機關即金門縣政府工務局核備之相關建築物防火避
    難設施與設備安全檢（複）查報告書、申報結果通知書（見
    同上卷宗第30、31、61、77至110 頁及本院卷被告提出之被
    證2）， 金門航空站通往候機室之樓梯檢查記錄，均顯示無
    數量不符、無拆除或損壞、無封閉或阻塞、無擅自變更或改
    造、無寬度或材料不符之情況而均核與核准圖說相符，自難
    認被告就金門航空站前往候機室之樓梯有何過於狹窄及系爭
    空調機所擺設之位置有何設置或管理之欠缺，且原告亦未就
    候機室地板過滑提出任何證據資料以實其說，原告主張金門
    航空站樓梯過於狹窄、系爭空調機位置不當及候機室地板過
    滑等公共設施設置或管理欠缺云云，尚難憑採。
四、綜上所述，原告未能證明被告所屬航空站有樓梯過於狹窄、
    系爭空調機位置不當及候機室地板過滑之公共設施設置或管
    理有欠缺，且該欠缺致原告之母賴張額於案發時摔倒後頭部
    撞擊系爭空調機下方黑色底座致死等有利於己之事實，原告
    依據國家賠償法第3 條第1 項、第5 條、民法第192 條及第
    194 條規定請求被告賠償原告每人各新臺幣（下同）50萬元
    之精神慰撫金、給付原告乙○○○為賴張額支出之喪葬費用
    25萬8825元及法定遲延利息，洵屬無據，不應准許。
五、本件事證業已明確，兩造其餘主張陳述、所提之證據及聲請
    調查之證據，經本院審酌後，認均不足以影響本判決之結果
    ，均毋庸再予論述，附此敘明。
六、本件原告之訴既不應准許，則其假執行之聲請，即失所依據
    ，併予駁回。
七、據上論結，原告之訴為無理由，依民事訴訟法第78條，判決
    如主文。
中　　華　　民　　國　　94　　年　　4 　　月　　26　　日
                        臺灣臺北地方法院民事第四庭
                            審判長法  官  周玫芳
                                  法  官  薛中興
                                  法  官  唐于智
以上正本係照原本作成。
如對本判決上訴，須於判決送達後20日內向本院提出上訴狀。
中　　華　　民　　國　　94　　年　　4 　　月　　28　　日
                                  書記官  江虹儀
